---
title: "Árboles Filogenéticos"
author: 'BT1013: Análisis de Biología Computacional'
date: "4/25/2024"
output:
  pdf_document: default
  html_document: default
---
### Paquetes y datos
Instalamos una única vez y hacemos disponibles los paquetes cada vez que trabajemos en los datos con la función library(). Debemos instalar el paquete adgenet install.packages("adegenet", dep=TRUE)

```{r }
library(ade4)
library(ape)
library(adegenet)
library(Biostrings)
```

Veamos que los paquetes necesarios estés disponibles en nuestra sesión:
```{r}
sessionInfo()
```

Carguemos los datos que son secuencias de ADN que vamos a utilizar en esta actividad
```{r}
dna <- fasta2DNAbin(file="usflu.fasta")
# veamos que tiene nuestra variable dna
dna

```

### Anotación de archivos
Anotar se refiere a propiamente etiquetar los datos.
```{r}
annot <- read.csv("usflu.annot.csv", header=TRUE, row.names=1)
annot
```

## Paso 1: Calcular las distancias genéticas entre pares de aislados
Considerando que tenemos 80 muestras -- ¿Cuántas comparaciones de dos en dos podemos hacer?

```{r}
D <- dist.dna(dna, model = "TN93")
length(D)
```
1. ¿Por qué la longitud de D es esa? 
2. ¿Qué significa TN93?

Veamos la matriz de distancias genéticas 
```{r}
MatrizDG <- as.data.frame(as.matrix(D))
table.paint(MatrizDG, cleg=0, clabel.row=.5, clabel.col=.5)
```

## Paso 2: Reconstruir el árbol filogenético
```{r fig1, fig.height = 15, fig.width= 8}
tre <- nj(D)
plot(tre, cex = 0.6)
title("Árbol de tipo NJ")
```

Ahora veamos el dendrograma
```{r fig2, fig.height = 6, fig.width= 9}
h_cluster <- hclust(D, method = "average", members = NULL)
plot(h_cluster, cex = 0.6)
```

## Paso 2: Evaluar su robustez estadística mediante bootstrapping
```{r}
myBoots <- boot.phylo(tre, dna, function(e) root(nj(dist.dna(e, model = "TN93")),1))
```

```{r fig3, fig.height = 16, fig.width= 10}
myPal <- colorRampPalette(c("red","yellow","green","blue"))
plot(tre, edge.width=1, cex=.7)
title("NJ tree + bootstrap values")
tiplabels(frame="none", pch=20, col=transp(num2col(annot$year, col.pal=myPal),.7), cex=3, fg="transparent")
temp <- pretty(1993:2008, 5)
legend("topright", fill=transp(num2col(temp, col.pal=myPal),.7), leg=temp, ncol=2)
nodelabels(myBoots, cex=.6)
```

